【裁判字號】    98,簡上,6
【裁判日期】    980731
【裁判案由】    確認通行權存在
【裁判全文】
臺灣臺中地方法院民事判決  98年度簡上字第6號
上  訴  人  乙○○
訴訟代理人  賴淑惠律師
            林見軍律師
被上訴人    丙○○
訴訟代理人  楊俊樂律師
            王素玲律師
複代理人    甲○○
上當事人間確認通行權存在事件，上訴人對於民國97年11月14日
本院台中簡易庭97年度中簡字第2560號第一審判決提起上訴，本
院於民國98年7月17日言詞辯論終結，判決如下：
    主    文
原判決廢棄。
被上訴人在第一審之訴及假執行之聲請駁回。
第一、二審訴訟費用由被上訴人負擔。
    事實及理由
一、被上訴人起訴主張：
（一）被上訴人所有坐落台中縣太平市○○○段123-176地號土
      地，面積582平方公尺與台中縣太平市○○路之間無適宜
      之聯絡，致無法為通常之使用，而現有可供通行至長龍路
      之土地僅有上訴人所有坐落台中縣太平市○○○段123-17
      1地號土地。123-171地號土地全部係當年建商在興建臨長
      龍路一系列建物時所特地留供同段123-176、124、124-3
      等地號土地因其建築之後形成袋地之所有人通行之用，已
      長達30餘年之時間。被上訴人於民國85年9月16日買受123
      -176號土地之後，亦以123-171地號土地為通行之使用迄
      今。詎料上訴人最近於123-171地號土地擺放汽車、雜物
      ，且在97年5月3日同意被上訴人在123-171地號土地上舖
      設柏油之後，竟又反悔，並於97年5月13日以台中縣太平
      郵局第153號存證信函，要求被上訴人將瀝青柏油剷除，
      並表示要將123-171地號土地以圍牆圍起來，凡此行為已
      損害到被上訴人通行123-171地號土地之權利。被上訴人
      曾以郵局存證信函聲明就123-171地號土地有通行之權利
      ，惟上訴人竟於97年6月4日雇請不知名之人士，將123-17
      1地號土地接臨被上訴人土地之部分築設圍牆，雖經被上
      訴人請求警察制止亦無效果，被上訴人迫不得已，提起本
      訴，以排除侵害。被上訴人於123-176地號土地上有建築
      物數棟，當初購買時係供作被上訴人製蕭工廠使用，為送
      貨之需必須能通行汽車，目前該地雖尚未作工廠使用，但
      已辦理保存證記為獨立之建物，顯然必須能有汽車可供通
      行之寬度，方能為通常之使用。上訴人主張被上訴人有其
      他出入口可與長龍路聯絡，惟查上訴人所主張之其他出路
      口，其上部分已有房屋存在、或僅可供1人通行且尚需通
      過同段123-60、123-61、123-175、123-385等地號土地、
      或僅可通行機車且必需經過同段123-60、123-61、123-62
      、123-63、123-157、123-158、123-159、123-178、123-
      194等地號土地，其損害鄰地更為鉅大。
（二）按民法第787條第1項所謂土地與公路無適宜之聯絡，致不
      能為通常之使用，其情形不以土地絕對不通公路為限，即
      土地雖非絕對不通公路，因其通行困難以致不能為通常之
      使用時，亦應許其通行周圍地以至公路。最高法院53年台
      上字第2996號判例意旨參照。又所謂得通行周圍地，並非
      排斥自己所有近鄰之地，而專指通行他人所有最捷徑之地
      而言。最高法院92年度台上字第1058號判決意旨參照。因
      此所謂周圍地並不排除袋地所有權人自有之周圍地，惟仍
      需比較與他人周圍地何者通行之損害為最小。本件被上訴
      人所有之袋地雖有鄰近之自有周圍地即123-168地號土地
      臨長龍路，惟該土地上已有房屋存在，如欲供通常之汽車
      通行使用，勢必拆除整棟建築物，則較通行已30餘年之上
      訴人之123-171地號土地，其損害顯然過鉅。
（三）上訴人所有123-170、123-171地號土地上之建物，其一層
      面積僅有47.72平方公尺，加上騎樓13.30平方公尺，亦僅
      為61.02平方公尺，明顯的較二層面積85.72平方公尺少，
      其留出一層之空間未為興建，可見其係故意留空。再觀被
      上訴人在123-176地號土地上之建物門牌號碼為台中縣太
      平市○○里○○路147巷2號，而此147巷即為上訴人土地
      所留作之道路所形成，因此可證台中縣政府係將上訴人之
      土地所留之道路編為巷道，故被上訴人稱其留空係供道路
      使用，尚非無據。爰提起本件訴訟。並聲明：(一)確認被上
      訴人對於上訴人所有坐落台中縣太平市○○○段123-171
      地號土地，面積84平方公尺，有通行權存在。(二)上訴人應
      容忍被上訴人於前項所示土地上通行，並將前項所示土地
      上之雜物除去，及不得有妨礙被上訴人於前項土地上修築
      道路通行之行為或為其他妨害被上訴人通行之行為。(三)願
      供擔保請准宣告假執行。
二、於本院補充陳述：
（一）按土地因與公路無適宜之聯絡，致不能為通常之使用者，
      土地所有人得通行周圍地損害最少之處所及方法為之，民
      法第787條定有明文，其是否與公路無適宜之聯絡致不能
      為通常之使用，應依其現在使用之方法判斷之。最高法院
      97年度台上字第1732號判決、85年度台上字第2057號判決
      意旨參照。本件被上訴人現在使用之方法，如非以上訴人
      之123-171地號土地為通行，即無聯絡公路之方法，遑論
      能為通常之使用，因此，依現狀而言，被上訴人通行上訴
      人之土地乃為其必要之方法。
（二）被上訴人所有之土地於買受時早已分割為獨立之土地，且
      其並非分割土地之共有人，自不受民法第789條之限制。
      本件臨長龍路之整排連棟二層店舖（從123-160地號至123
      -175地號，其中123-169地號雖有建物但未為保存登記，1
      23-167、123-20及124-6地號為38建號之基地）皆係於63
      年3月30日即已建築完成，而被上訴人所有123-176地號土
      地係於63年8月1日始為分割，已在其通路被阻塞之後，因
      此123-176地號土地形成袋地乃係因為建築而形成，尚非
      因分割而形成，自無民法第789條規定之適用。
（三）被上訴人所有123-176地號土地，係於85年9月6日買受，
      其上建物係訴外人黃培璿興建，完成於67年11月14日，其
      取得之日期，皆係於長龍路之二層店舖興建完成之63年3
      月30日之後，而該二層樓店舖在興建之始即僅留系爭123-
      171地號土地供通行之用，被上訴人123-176地號土地之通
      行道路僅剩下123-171地號土地可通行至長龍路，123-168
      地號土地因已有建物，事實上並無法供其通行之用。可見
      日後建築單位在核准123-176地號土地之建造執照或使用
      執照時，係作行政上之考量而未做現實通行之考量，與本
      件123-176地號土地之爭執在於通行權不同，以上開行政
      上之作為衡量被上訴人通行權之當否，引據尚非有當。益
      證被上訴人所買受之123-176地號土地，依現狀能夠對外
      通行至長龍路之適宜聯絡僅有123-171地號土地之道路，
      且唯有如此通行始能供123-176地號土地為通常之使用。
（四）上訴人稱：被上訴人於原審提起本件訴訟前，從未以駕駛
      汽車之方式通行123-176地號土地與長龍路間，其皆使用
      其所有123-168地號土地上建物一樓作為車庫云云。惟查
      ，上訴人提出之照片拍攝日期在97年6月13日，已在被上
      訴人提出本件訴訟之後，焉能以上開照片證明被上訴人在
      訴訟之前之行為？且其主張被上訴人已迭次否認在卷。
（五）被上訴人前在123-176地號土地經營製蕭工廠，出入皆以
      貨車通行上訴人123-171地號土地，嗣後雖不再經營，但
      仍以該土地供人車通行，否則被上訴人焉有必要在97年5
      月3日在123-171地號土地上鋪設柏油？
（六）上訴人援引台灣高等法院台南分院83年度上字第501號判
      決，主張被上訴人應通行如原審判決所指之A出口云云。
      惟查，上開案件與本案不能類比，本案A出口上之建物為
      合法建物，且與上訴人之建物同時興建，並非老舊不堪之
      建物。上開判決所拆除者係違建之騎樓磚牆及鐵窗及圍牆
      ，並非建築本體，於建築結構安全並無影響，但本件如欲
      拆除123-168地號土地上建物供人車通行，勢必將123-168
      地號土地上建物之後面牆壁拆除、一樓廚房拆除、通往二
      樓樓梯拆除、一樓客廳及樓梯間之牆面拆除、一樓前面牆
      壁拆除，如此除了二樓房屋不能使用之外，亦因其一開始
      建築時並非如123-171地號土地上之建物為懸空設計，恐
      將危及123-168地號上建物之結構安全，如此怎可謂係損
      害最小之通行方法？原審就本件系爭土地周圍土地使用之
      現實狀況而為評估，而確認被上訴人有通行權，符合前引
      最高法院判決要旨，且已斟酌至當，理由亦完備，並無可
      指摘之處，應屬可採。
（七）本案以現狀通行應為適宜，因其寬度（約3.65公尺寬）供
      1車通行已相當勉強，並無再減縮路寬之可能，更何況上
      訴人主張減縮，於上訴人並無任何利益，因其已無法為任
      何建築使用，其主張減縮，不過係為了使被上訴人通行不
      便及減損被上訴人之權利而已，基於權利濫用禁止之原則
      ，亦無減縮寬度之餘地。
三、上訴人則以：被上訴人所有123-176地號土地使用狀況，係
    搭建鐵皮違章建物供居住使用，且距離長龍路僅數米，車輛
    停放於長龍路旁即可，僅需供人員進出即可維持通常之使用
    ，且其尚有下列適宜之連絡方法：（一）被上訴人所有123-
    168地號土地與長龍路相連，故被上訴人不失有其自行解決
    123-176地號土地與長龍路間之連絡方法（即原審判決所指A
    出入口）。（二）被上訴人所有123-176地號土地右前方，
    尚有123-385地號土地可供被上訴人所有之第123-176土地與
    長龍路連絡，供人員步行（即原審判決所指B出入口）。（
    三）被上訴人所有之123-176地號土地，尚有123-159、123-
    194、123-178地號間之出入口巷道與長龍路相連，可供機車
    通行（即原審判決所指C出入口）。是被上訴人主張其所有1
    23-176地號土地與長龍路間無適宜之連絡，致無法為通常之
    使用，而現有可供通行至長龍路之土地僅有上訴人之123-17
    1地號土地，顯非實在。上訴人所有123-171地號土地其上有
    建物存在，建商設計原作為倉庫停車或擺攤使用，並非提供
    他人通行使用。再依實務上之見解，通行權留足供行人通行
    寬度及面積即符通常之使用，顯無留存汽車通路之急迫需求
    及必要。
四、於本院補充陳述：
（一）依123-176地號土地建物之所有權狀及台中縣太平地政事
      務所98年2月10日函覆鈞院之建物測量成果圖，皆分別載
      有「建築基地地號：頭汴坑段123-168、123-176地號」等
      文字可知，被上訴人所有之同段1238建號建物，係以123-
      176地號土地及123-168地號土地作為建築基地，故123-17
      6地號土地既與臨長龍路之第123-168地號土地共同供1238
      建號建物當基地使用，自可經由123-168地號土地與長龍
      路通行，則123-176地號土地與長龍路有適宜之連絡，123
      -176地號土地即非屬袋地，惟原審未審究上開記載事實，
      即逕認系爭123-176地號土地為袋地云云，殊嫌率斷。
（二）又查，被上訴人既於67年間將其所有之123-168地號土地
      供123-176地號土地上之建物作為建築基地使用，則依經
      驗常情，被上訴人於67年時，實無理由不知123-176地號
      土地之對外通行情況，惟其非但未建議當時123-176地號
      土地之所有權人黃培璿應通行123-171地號土地，反而提
      供123-168地號土地作為123-176地號土地上建物之建築基
      地，此舉益可證明被上訴人無論於主觀上、客觀上均已同
      意以123-168地號土地供123-176地號土地通行之用，而非
      僅係行政考量，否則若123-171地號土地如被上訴人所稱
      於斯時客觀上已供人通行，或123-176地號土地僅可透過
      123-171地號土地對外通行長龍路，則被上訴人當時何需
      以其所有之123-168地號土地作為同段1238建號建物之建
      築基地？是被上訴人之主張，顯然與經驗常情有違，故12
      3-176地號土地既與123-168地號土地共同作為建築基地使
      用，123-176地號土地即應從123-168地號土地通行。又於
      買受袋地之前，理當應先評估該袋地之使用現況及發展遠
      景，故若以不合於該土地現狀為通常之使用方法，即難認
      係權利之正當行使（台灣高等法院台南分院89年度上字第
      262號判決參照）。被上訴人於86年間取得123-176地號土
      地所有權前，理應有足夠時間充分暸解、評估123-176地
      號土地之使用現況及發展遠景 (蓋其評估時間達20年之久
      )。惟查，123-176地號土地從未以汽車對外通行長龍路，
      且被上訴人目前亦未使用123-176地號土地，顯見123-176
      地號土地根本無須通行汽車即可為通常使用，是被上訴人
      以「無法將車輛開到上訴人所有之123-171地號土地，即
      已限制123-176地號土地之通常使用，而使其無法營利或
      無法將該土地及其上坐落建物賣與他人」等理由強令上訴
      人所有之123-171土地須供其通行之舉，依上揭裁判揭示
      ，顯係非合於123-176地號土地現狀之通常使用方法，而
      非權利之正當行使。
（三）再按土地所有人於善盡利用其所有之土地後，其土地仍與
      公路無適宜之聯絡，致不能為通常使用者，始得通行周圍
      地以至公路（最高法院85年度台上字第1692號判決參照）
      。查本件123-176地號土地原可透過123-168地號土地徒步
      通行長龍路，若被上訴人欲以駕駛汽車之方式通行長龍路
      ，依上開裁判要旨揭示，被上訴人應可自行修建123-168
      地號土地上之建物，方善盡利用其所有之土地之義務。
（四）123-176地號土地與B、C出口間現被被上訴人自築違建鐵
      皮牆隔開，故被上訴人應自行拆除123-176地號土地與B、
      C通道間之自築違建鐵皮牆以利通行，自不待言。原審僅
      以B、C出入口「通行之距離較遠」及「經過多筆土地」等
      理由，而認B、C出入口較123-171地號土地為通行不便，
      即逕認123-176地號土地為袋地，顯未考量到袋地通行權
      之「通常使用」要件，顯有違誤。
（五）依前揭台中縣太平地政事務所函覆鈞院之使用執照之「基
      地面積」欄記載之「道路地25.2平方公尺」可知，123-17
      6地號土地之對外通行面積以25.2平方公尺即為已足，故
      原審以上訴人所有之123-171地號土地全部面積（達84平
      方公尺）供123-176土地通行，實有違誤。又袋地通行權
      應以「該袋地本身之使用方式」作為判斷是否與公路無適
      宜之連絡致不能為通常之使用之標準，惟仍應於「通行必
      要之範圍內」，擇其周圍地損害最少之處所及方法為之，
      又袋地通行權係對周圍地所有權加以限制，是其通行範圍
      仍應回歸以「通常使用」為已足（最高法院85年度台上字
      第2057號、92年度台上字第1399號判決參照）。查本件12
      3-176地號土地目前於未供人居住，更無設置任何型態之
      工廠之情形下，原審以寬達4公尺餘、面積84平方公尺之
      123-171地號土地全供123-176地號土地通行，非但漠視12
      3-171地號土地之所有權彰顯價值及上訴人之使用利益，
      更未考量袋地通行權之「袋地本身之使用方式」、「通行
      之必要範圍」、「擇其損害最小之方法及處所」等要件，
      亦有違誤。
（六）按袋地是否與公路無適宜之連絡致不能為通常之使用，應
      依其現在使用之方法判斷（最高法院85年台上字第2057號
      判決參照）。由該裁判要旨文義解釋可知，袋地通行權本
      應以該袋地本身之現在使用方式判斷是否與公路無適宜之
      連絡致不能為通常之使用，本件123-176地號土地依其「
      現在」之使用方式 (即已閒置為空屋而無人居住)，僅需
      將車輛停放於長龍路旁，以步行之方式進出即為已足，是
      並無使用汽車通行之必要。被上訴人稱需通行123-171地
      號土地，才能為通常之使用，惟該「通常之使用」，若係
      被上訴人於本院98年2月10日到庭所稱之「無法將車輛開
      到上訴人所有之123-171土地，即已限制123-176地號土地
      之通常使用，而使其無法營利或無法將該土地及其上坐落
      建物賣與他人」云云，則任何人皆可主觀上以其土地之未
      來不確定使用方式作為其通行權存在與否之依據，而恐使
      袋地通行權之以「袋地現在之使用方式」作為判斷之依據
      有所動搖，是被上訴人所稱，實誤認袋地通行權之「現在
      使用方式」之判斷標準，而以未來之使用方式預設通行權
      ，而有倒果為因之違誤。
（七）被上訴人稱上訴人主張縮減通行範圍為侵害被上訴人權利
      而屬權利濫用云云，顯不值採信，事實上，袋地通行權對
      於應負容忍通行義務之鄰地而言，係屬侵權行為態樣，是
      被上訴人主張以123-171地號土地全部供其通行，反係濫
      用通行權而屬權利濫用，亦係損害最大之方法及處所，蓋
      若123-171地號土地全部供其通行，則上訴人就123-171地
      號土地之所有權人地位將形同虛設，亦無法再利用該土地
      建屋，而與被上訴人藉由他人之無利用價值之畸零地通行
      顯屬有別，故被上訴人認通行123-171地號土地，不過係
      維持現狀而屬最小侵害云云，顯無足採。
（八）至於被上訴人於98年5月26日民事答辯三狀稱其「在123-1
      76地號土地經營製蕭工廠，出入皆以貨車通行123-171土
      地，嗣後雖不再經營工業，但仍以該土地供人車通行，否
      則被上訴人焉有必要在97年5月3日在123-171地號土地上
      鋪設柏油」云云，顯然矛盾，蓋若被上訴人過往即以貨車
      通行123-171地號土地，則何有遲至97年5月3日才鋪設柏
      油之理？故被上訴人所稱，不足採信。
五、本件原審為被上訴人勝訴判決，上訴人不服，提起本件上訴
    ，於本院聲明：（一）原判決及假執行之宣告均廢棄。（二
    ）被上訴人在第一審之訴駁回。（三）第一、二審訴訟費用
    由被上訴人負擔。被上訴人則於本院聲明：（一）上訴駁回
    。（二）第二審訴訟費用由上訴人負擔。
六、本院判斷：
（一）按確認法律關係之訴，非原告有即受確認判決之法律上利
      益者，不得提起，民事訴訟法第247條第1項前段定有明文
      。此所謂即受確認判決之法律上利益，係指法律關係之存
      否不明確，原告主觀上認其在法律上之地位有不安之狀態
      存在，且此種不安之狀態，能以確認判決將之除去者而言
      ，若縱經法院判決確認，亦不能除去其不安之狀態者，即
      難認有受確認判決之法律上利益（最高法院52年台上字第
      1240號著有判例）。本件被上訴人以其所有123-176地號
      土地因與公路無適宜之聯絡，請求確認對於上訴人所有12
      3-171地號土地，面積84平方公尺，有通行權存在，而上
      訴人則否認被上訴人有此通行權之存在，是被上訴人所主
      張之上開通行權是否存在即屬不明確，被上訴人此法律上
      地位之不安狀態，能以確認判決將之除去，是依上開說明
      ，應認被上訴人提起本件確認之訴有確認利益，合先敘明
      。
（二）按當事人不得提出新攻擊或防禦方法，但對於第一審已提
      出之攻擊或防禦方法為補充者，不在此限。對於簡易程序
      之第一審裁判上訴程序準用第三編第一章之規定。民事訴
      訟法第447條1項第3款、第436條之1第3項定有明文。本件
      被上訴人請求確認通行權存在，其於原審已主張123-171
      地號土地係建商興建鄰長龍路建物時所留供之通行使用之
      通道，係其於本院追加有使用協議存在之主張，核屬對於
      第一審已提出之攻擊防禦方法之補充，應予准許。
（三）被上訴人主張123-176地號土地為其所有，與上訴人所有
      之123-171地號土地相毗鄰，提出土地登記謄本及地籍圖
      附於原審卷為證，堪信為真實。惟被上訴人主張123-171
      地號之土地於建商興建之時即設計提供給123-176地號土
      地使用，及123-176地號土地為袋地，與長龍路無適宜聯
      絡，必須通行上訴人所有123-171地號土地，為上訴人否
      認。是本件應審究者厥為123-171地號土地當初建屋時是
      否即設計作為123-176地號土地通行之使用？123-176地號
      土地是否為袋地？被上訴人就上訴人所有123-171地號土
      地有無通行權存在？經查：
    (一)按當事人主張有利於己之事實者，就其事實有舉證之責任
      。民事訴訟法第277條前段定有明文。本件被上訴人主張
      123-171地號土地，當初建商於建屋時即設計作為123-176
      地號土地通行之使用云云，為上訴人否認，依上開法條之
      規定，被上訴人應就此事實負舉證責任。然查被上訴人訴
      訟代理人於本院準備程序時已陳明：無法舉證證明123-17
      1地號土地是建商留下來之通道等語（見本院98年2月24日
      準備程序筆錄），是被上訴人依據123-171地號土地上之
      建物係懸空設計，即認123-171地號土地係供123-176地號
      土地通行使用，不足採信。
    (二)按民法第787條第1項所定之通行權，係為促進袋地之利用
      ，而令周圍地所有人負容忍通行之義務，其目的在解決與
      公路無適宜聯絡之土地之通行問題；如僅為求與公路有最
      近之聯絡或便利之通行，尚不得依該規定主張通行他人之
      土地。上訴人既可經由自己之土地聯絡公路，縱其通行被
      上訴人土地較為便利，亦不得主張對於被上訴人之土地有
      通行權存在（最高法院95年度台上字第2653號判決參照）
      。再者，土地所有人如得藉助自己之一筆或數筆土地對外
      聯絡，自不能捨該通聯之土地，而主張對於鄰地有通行權
      存在（最高法院90年度台上字第1679號判決參照）。查12
      3-176地號土地與123-168地號土地相毗鄰，均為被上訴人
      所有，123-168地號土地上建有房屋一棟，屋前面臨長龍
      路，屋後面寬440公分，與123-176地號土地上之建物間留
      有巷道，為兩造所不爭執，並有土地謄本及地籍圖附於原
      審卷可憑，復經原審及本院履勘現場製有勘驗筆錄及現場
      照片附卷可稽，依上開最高法院之判決意旨，被上訴人所
      有之123-176號土地，與其所有之123-168地號土地毗鄰，
      被上訴人自可經由123-168地號土地與公路（長龍路）為
      適宜之聯絡，即不得主張通行上訴人所有之123-171地號
      土地。被上訴人對於123-171地號土地既無通行權，自亦
      不生上訴人妨礙其通行之問題。
    (三)又123-176地號土地於67年間黃培璿建築房屋時，係以123
      -168地號土地供123-176地號土地上之建物作為建築基地
      使用，有台中縣政府建設局使用執照附於本院卷可憑，則
      被上訴人於67年時，應有同意黃培璿使用其123-168地號
      之土地，故被上訴人於85年9月16日買受123-176地號土地
      ，其已成為上開二筆土地之所有人，則123-176地號土地
      自應由123-168地號土地通行至長龍路。被上訴人不得於
      取得第123-176地號土地後，主張就上訴人所有之123-171
      地號土地有通行權存在，否則無異將容忍通行之不利益轉
      嫁由其他周圍地所有人負擔之，自非公允。
    (四)至被上訴人另辯稱：123-168地號土地上有建物，必須拆
      除123-168地號部分建物始可通行，對其造成巨大損害云
      云。查123-168地號上之建物一樓前半部擺雜物，後半部
      有廚房，目前閒置中，123-176地號現由被上訴人做住家
      用，業經被上訴人訴訟代理人於本院履勘現場時陳明在卷
      ，並有照片附卷可憑。被上訴人若將123-168地號上建物
      後面牆壁拆除，則123-176地號土地即可經由123-168地號
      至長龍路，花費不致太高。被上訴人就拆除123-168地號
      建物後面牆壁，費用為若干、是否過鉅，有何危險、危險
      是否不能排除舉證以實其說，僅空言損害巨大，已難採信
      。況被上訴人此部分之主張，與本件有無通行權之爭點並
      無涉。
七、綜上所述，被上訴人請求確認其對於上訴人所有坐落台中縣
    太平市○○○段123-171地號土地，面積84平方公尺，有通
    行權存在，上訴人應容忍被上訴人在前開土地為通行，並將
    前開土地之地上物及雜物除去，及不得妨礙被上訴人於前開
    土地上修築道路通行之行為或為其他妨害被上訴人通行之行
    為，為無理由，不應准許。原審判決准許被上訴人之請求，
    自有未洽。上訴意旨指摘原判決不當，求予廢棄改判，為有
    理由，自應由本院予以廢棄改判如主文第2、3項所示。
八、本件事證已臻明確，兩造其餘攻擊或防禦方法，經審酌後核
    與本件判決結果並無影響，毋庸一一論述，併予敘明。
九、據上論結，本件上訴為有理由，依民事訴訟法第436條之1第
    3項、第450條、第463條、第78條，判決如主文。
中    華    民    國    98    年    7    月    31     日
                  民事第三庭  審判長法  官  林洲富
                                    法  官  林慧貞
                                    法  官  謝慧敏
以上正本係照原本作成。
本判決不得上訴。
中    華    民    國    98    年    7    月    31     日
                                    書記官  王志


司法院資訊處製作；財團法人民間司法改革基金會備份。
